臺灣桃園地方法院民事判決
109年度訴字第1687號
原      告  陳基福  
訴訟代理人  邱英豪律師
被      告  林黃淑  
            黃越    

            黃瑱慈  
            許家蓁  
            黃士豪  
            黃偉志  
            黃映紅  

            黃惠敏（即黃依巽之繼承人）

            黃德根（即黃依巽之繼承人）


            黃韻潔（即黃依欣之承受訴訟人）

上列當事人間請求分割共有物事件，本院於民國111年10月18日
言詞辯論終結，判決如下：
    主  文
一、被告黃惠敏、黃德根應就被繼承人黃依巽所遺坐落桃園市○○
    區○○段000地號土地之所有權應有部分450分之4，辦理繼承
    登記。
二、兩造共有如附表所示之土地分歸原告單獨所有，原告應以如
    附表「應受補償金額」欄位所示之金錢補償被告。
三、訴訟費用由兩造依如附表「訴訟費用負擔之比例」欄位所示
    負擔。
    事實及理由
壹、程序事項
一、按當事人死亡者，訴訟程序在有繼承人、遺產管理人或其他
    依法令應續行訴訟之人承受其訴訟以前當然停止；承受訴訟
    人，於得為承受時，應即為承受之聲明，他造當事人，亦得
    聲明承受訴訟，民事訴訟法第168條、第175條分別定有明文
    。經查，被告黃依欣於民國110年1月25日訴訟進行中死亡，
    其繼承人中之黃韻潔於同年9月13日辦理分割繼承登記取得
    系爭土地應有部分，有土地登記謄本及戶籍資料在卷為憑（
    見訴字卷一第139-143頁、第145-148頁），茲據原告聲明由
    黃韻潔承受訴訟（見訴字卷一第154頁），於法並無不合，
    應予准許。
二、被告未於言詞辯論期日到場，核無民事訴訟法第386條所列
    各款情形，爰依原告之聲請，由其一造辯論而為判決。
貳、實體事項
一、原告主張：兩造共有坐落於桃園市○○區○○段000地號土地（
    下稱系爭土地），應有部分如附表「分割前應有部分」欄位
    所示，系爭土地並無法律上、使用目的上不能分割之情形，
    共有人間亦未訂有不分割之協議，是原告自得請求分割系爭
    土地。而系爭土地面積只有171平方公尺，若採原物分割，
    將導致土地過於細分，無法發揮土地整體經濟效益，且系爭
    土地上建有原告所有桃園市○○區○○段000○號建物（門牌號碼
    ：桃園市○○區○○路0段000號，下稱系爭房屋），為免日後另
    生糾紛，應將系爭土地分歸由原告單獨所有，較為適當，爰
    依民法第823條第1項、第824條之規定起訴請求分割系爭土
    地等語，並聲明：㈠被告黃惠敏、黃德根應就被繼承人黃依
    巽所遺之系爭土地應有部分450分之4，辦理繼承登記。㈡系
    爭土地應分割由原告單獨取得，原告另以金錢補償予被告。
二、被告則以：
　㈠被告許家蓁：對於分割沒有意見，伊同意將系爭土地全部分
    由原告所有，但需合理補償伊金錢等語。
　㈡被告黃士豪：對於分割方案無意見等語。
　㈢其餘被告未於言詞辯論期日到場，亦未提出書狀，作任何聲
    明或陳述。
三、本院之判斷：
　㈠按各共有人，除法令另有規定外，得隨時請求分割共有物，
    但因物之使用目的不能分割或契約訂有不分割之期限者，不
    在此限，民法第823條第1項定有明文。查原告主張系爭土地
    為兩造所共有，各共有人應有部分比例如附表「分割前應有
    部分」欄位所示，共有人間並無不分割之協議，系爭土地亦
    無不能分割之限制等情，有桃園市大溪地政事務所回函、地
    籍圖謄本等件可參（見訴字卷一第15、16頁），且為被告所
    不爭執，堪信為真，是原告請求裁判分割系爭土地，核屬有
    據。
　㈡次按分割共有物，性質上為處分行為，依民法第759條規定，
    共有不動產之共有人中有人死亡時，於其繼承人未為繼承登
    記以前，不得分割共有物，惟基於訴訟經濟原則，應准他造
    當事人追加請求其繼承人辦理繼承登記（最高法院69年台上
    字第1012號判決意旨參照）。查系爭土地登記之共有人黃依
    巽已死亡，其法定繼承人為黃惠敏、黃德根，迄今尚未辦理
    繼承登記，有系爭土地登記謄本在卷可佐（見訴字卷二第83
    -89頁），是本件原告請求黃惠敏、黃德根應就其等繼承系
    爭土地權利範圍450分之1辦理繼承登記，自屬有據，應予准
    許。
　㈢又按分割之方法不能協議決定，或於協議決定後因消滅時效
    完成經共有人拒絕履行者，法院得因任何共有人之請求，命
    為下列之分配：一、以原物分配於各共有人。但各共有人均
    受原物之分配顯有困難者，得將原物分配於部分共有人。二
    、原物分配顯有困難時，得變賣共有物，以價金分配於各共
    有人；或以原物之一部分分配於各共有人，他部分變賣，以
    價金分配於各共有人。以原物為分配時，如共有人中有未受
    分配，或不能按其應有部分受分配者，得以金錢補償之，民
    法第824條第2項、第3項定有明文。又分割共有物，究以原
    物分割，或變價分割為適當，法院應斟酌當事人意願、共有
    物之使用情形、物之經濟效用及全體共有人之利益等情形而
    為適當分割，不受共有人所主張分割方法之拘束。
　⒈經查，共有物之分割方法本以原物分割為原則，如原物分割
    顯有困難時，始為變價分割，系爭土地既非屬原物分配顯有
    困難之情形，則原告主張原物分割，自屬可採，是系爭土地
    之分割即應以原物分割為適當。
　⒉次查，原告單獨所有之系爭房屋坐落於系爭土地上，有建物
    謄本、本院履勘筆錄及複丈成果圖在卷可佐（見桃司調卷第
    29頁、訴字卷一第69、72頁），則本件如欲使各共有人均受
    原物分配，恐將造成事後有拆屋還地之情形，且系爭土地面
    積非鉅，僅171平方公尺，而原告持有之權利範圍又高達180
    0分之1607，則除原告以外之共有人原物分得面積甚小，將
    造成土地零星、破碎之現象，實不利於土地之整體開發利用
    ，故若將系爭土地分予原告單獨所有，將可令其完善規劃及
    使用系爭土地及系爭房屋，使經濟效益最大化，況本件曾到
    庭之被告，均對由原告取得系爭土地，再以金錢找補予其他
    共有人無意見，則本院審酌系爭土地之現況、共有人之意願
    、共有物之利用及經濟效益等一切情形，認應將系爭土地分
    歸原告單獨所有，由原告金錢補償被告（詳如後述）為妥適
    。
　⒊又查，原告既因分割取得系爭土地，依民法第824條第3項規
    定，即應由原告為金錢補償被告，而系爭土地經本院送請全
    國不動產估價師事務所鑑定，系爭土地於起訴時之價值為新
    臺幣（下同）985萬8,178元（見本件卷附不動產估價報告書
    ），雖原告稱其前向其他共有人購買系爭土地權利範圍，係
    以每坪10萬元計算價金，故主張上開鑑定價格過高云云，
　　然此情縱令屬實，亦屬原告與其他共有人間就買賣價金所為
    之合意，是否已有考量如鑑定報告所審酌一般因素、區域因
    素及各別因素等一切影響土地價格原因，不無可疑，且原告
    並未能提出任何證據證明上開鑑定過程或結果有何瑕疵或錯
    誤存在，則其此部分主張，自無可採。是本件原告應依前開
    鑑定結果及系爭土地權利範圍比例，金錢補償予被告如附表
    「應受補償金額」欄位所示。
四、綜上所述，原告本於共有人地位請求分割系爭土地，並無不
    合，而黃惠敏、黃德根應就其等繼承系爭土地權利範圍450
    分之1辦理繼承登記，爰判決如主文第1項所示，另本院審酌
    系爭土地之現況、共有人之意願、共有物之利用及社會經濟
    等一切情形，認系爭土地應分由原告單獨所有，並由原告以
    如附表「應受補償金額」欄位所示金錢補償予被告為當，爰
    判決如主文第2項所示。又分割共有物之訴，核其性質，兩
    造本可互換地位，原告提起本件訴訟於法雖屬有據，然被告
    應訴乃法律規定所不得不然，其所為抗辯自為伸張或防衛權
    利所必要，是本件訴訟費用應由共有人依其原應有部分之比
    例分擔，始為公允，爰諭知本件訴訟費用負擔之比例如主文
    第3項所示。
五、本件事證已明，兩造其餘攻擊防禦方法與所舉證據，核與本
    件判決結果不生影響，爰不再逐一論駁，附此敘明。
六、訴訟費用負擔之依據：民事訴訟法第80條之1。　
中　　華　　民　　國　　111 　年　　11　　月　　29　　日
                  民事第一庭    法　官　廖子涵
以上正本係照原本作成。
如對本判決上訴，須於判決送達後 20 日內向本院提出上訴狀。
如委任律師提起上訴者，應一併繳納上訴審裁判費。
中　　華　　民　　國　　111 　年　　12　　月　  1 　　日
                                書記官　賴棠妤
附表：
桃園市○○區○○段000地號土地 面積：171平方公尺 鑑定價格：新臺幣9,858,178元     編號 共有人 分割前應有部分暨訴訟費用負擔之比例   分割後應有部分 應受補償金額（新臺幣/元） （計算式：土地鑑定價格×分割前應有部分，元以下4捨5入） 1 陳基福  1607/1800    全部              0 2 林黃淑    5/450     0         109,535 3 黃惠敏  黃德根    4/450     0          87,628 4 黃越    2/450     0          43,814 5 黃瑱慈    4/1350     0          29,209 6 許家蓁    8/1350     0          58,419 7 黃士豪    3/600     0          49,291 8 黃偉志   11/450     0          240,978 9 黃映紅    1/135     0          73,024 10 黃韻潔    1/27     0         365,118